【裁判字號】    97,易,2065
【裁判日期】    980602
【裁判案由】    恐嚇取財
【裁判全文】
臺灣臺南地方法院刑事判決              97年度易字第2065號
公  訴  人  臺灣臺南地方法院檢察署檢察官
被      告  甲○○
                    現於臺灣臺南監獄
上列被告因恐嚇取財案件，經檢察官提起公訴（97年度偵字第16
135號），本院判決如下：
    主  文
甲○○無罪。
    理  由
一、本件公訴意旨略以：甲○○前因妨害自由案件，經臺灣雲林
    地方法院於民國89年7月2日，以89年度訴字第147號判決判
    處有期徒刑5年確定，於93年3月2日縮短刑期假釋出監。又
    因違反毒品危害防制條例案件，經該院於94年3月14日，以
    93年度訴字第398號判處有期徒刑1年確定；繼因違反家庭暴
    力防治法案件，經該院於95年4月25日，以94年度訴第382
    號判處有期徒刑10月，嗣經臺灣高等法院臺南分院於95年7
    月25日，以95年度上訴字第588號駁回上訴確定，並撤銷前
    開假釋，執行殘刑11月15日，再與後案接續執行，於96年4
    月14日假釋出監併交付保護管束，而於96年7月31日保護管
    束期滿執行完畢，猶不知悔改，復意圖為自己不法之所有，
    於97年3月14日，在臺灣臺南看守所內，寄出內容略以：「
    孩兒目前在臺南看守所羈押，生活已陷入困境，請您們幫忙
    用匯票寄點錢來解決困難……有很多事我都知道，之前您們
    到親家文雄他家住，是大哥大嫂他們安排，這件事等我回去
    會處理的，以上之事請幫忙…」之信，至雲林縣麥寮鄉瓦
    村瓦17號其父乙○○住處，恐嚇其父乙○○寄匯票至臺灣
    臺南看守所供其花用，致乙○○心生畏懼，惟其並未寄出匯
    票給甲○○，因認甲○○涉犯刑法第346條第3項之恐嚇取財
    未遂罪嫌。
二、按犯罪事實應依證據認定之，無證據不得認定犯罪事實。不
    能證明被告犯罪者，應為無罪之諭知。刑事訴訟法第154 條
    第2項及第301條第1項分別定有明文。次按事實之認定，應
    憑證據，如未能發現相當證據，或證據不足以證明，自不能
    以推測或擬制之方法，以為裁判基礎（最高法院40年度臺上
    字第86號判例意旨參照）。且認定不利於被告之事實，須依
    積極證據，苟積極證據不足為不利於被告事實之認定時，即
    應為有利於被告之認定，更不必有何有利之證據（最高法院
    30年度上字第816號判例意旨參照）。
三、本件公訴人認被告涉有上揭罪嫌，係以被告之供述、告訴人
    乙○○之指述及被告所寄信函一件為憑。被告雖不否認於上
    開時、地寄送信函予告訴人，且於信函中記載「孩兒目前在
    臺南看守所羈押，生活已陷入困境，請您們幫忙用匯票寄點
    錢來解決困難……有很多事我都知道，之前您們到親家文雄
    他家住，是大哥大嫂他們安排，這件事等我回去會處理的，
    以上之事請幫忙…」等內容，然否認上開內容有恐嚇被害人
    之意思，辯稱：我父親有申請保護令，我不能與父親同住，
    所以大哥大嫂好意安排他們（即被告雙親）到親家的家住，
    這件事我知道，我知道自己以前所犯的過錯是不對，我要改
    掉惡習，重新做人，彌補過錯，我說要處理，意思是要彌補
    大哥對雙親的照顧及感謝他們的意思，不是恐嚇我父親寄錢
    給我，我父親誤會我了。何況，從監所寄出的信，要經過檢
    查，如果我這封信有恐嚇情形，監所長官不可能讓我寄出去
    等語。是被告寄予告訴人之上開信件是否該當恐嚇取財之要
    件，厥為本件爭點之所在，經查：
  (一)按刑法第三百四十六條之恐嚇取財罪之恐嚇行為，係指以將
    來惡害之通知恫嚇他人而言，受恐嚇人尚有自由意志，不過
    因此而懷有恐懼之心，故與強盜罪以目前之危害脅迫他人，
    致喪失自由意志不能抗拒者不同，此最高法院67年台上字第
    54 2號判例意旨參照。又是否屬惡害之通知，非僅係被害人
    方面之主觀認知為已足，仍必須以一般合理之正常人之標準
    定之。本件被告寄送上開信函予告訴人，固據告訴人供稱：
    之前被告常向我要錢，拿不到就恐嚇我，所以我逃到親家文
    雄家居住，後來被被告知道，我若不寄錢給被告，等他出獄
    就會找我、親家及丁○○夫妻的麻煩，我很害怕，信中提到
    「處理」，我認為就是要恐嚇我們等語。惟綜觀信件全文，
    並無隻字片語提及欲對告訴人或其他人為任何惡害之通知，
    或為其他恫嚇不利之行為，至信件內容提及被告對於告訴人
    借住親家之事，回去會處理，客觀上觀之尚無足認定已達恐
    嚇之情，是告訴人認被告上開所寫內容係向其為恐嚇取財之
    意思，應係告訴人主觀之認知，至被告究竟有無恐嚇取財之
    意思，仍須參酌其餘事證。
  (二)公訴人以告訴人之前為躲避被告，前往被告大哥之岳父（即
    信件所載親家文雄）閒置豬寮居住，此事為被告所明知，被
    告果為答謝大哥大嫂上開安排，於信中直接表達感謝之意，
    卻用「我回去會處理」之字眼，此舉無非想藉此恐嚇告訴人
    ，如不寄匯票至看守所，出獄後會找相關人等麻煩。惟據證
    人丁○○到庭證述：我沒有安排父母親到我丈人家住，也不
    知道我弟弟（即被告）是否知悉此事，他有到我家問我父母
    親住在何處，他講話很大聲，沒有恐嚇等情節，顯已到庭否
    認有安排雙親前往岳父家居住，及被告曾為此事，對其有何
    恐嚇之舉動。另證人乙○○亦到庭證述：被告不曾因為伊住
    到親家之事，到證人丁○○或親家那裡吵鬧，只有前往該處
    向伊要錢等情節在卷。可見，證人乙○○及其配偶雖不堪被
    告每日向其索討金錢花用，為躲避被告，而避居親家閒置之
    豬寮，但被告知悉此事後，並未針對證人丁○○或其他人有
    興師問罪或恐嚇之言行，被告嗣後於信件中談及此事，並表
    示「回去會處理」，是否即表示出獄後會找證人丁○○或親
    家麻煩之意思，應係告訴人主觀之臆測，尚難採信。何況，
    被告於本院審理時，堅詞否認上開信件有要恐嚇父親之意思
    ，信件的意思是知道自己以前的行為讓父母傷心、失望，出
    獄後要改過並答謝家人，雖依被告平日對待雙親之行逕（參
    見本院卷附被告與告訴人乙○○歷審之判決），上開所述是
    否屬實，未必可信，然不能因此即推論被告信件所述內容即
    為恐嚇證人乙○○之意思。公訴人以被告信件內容如為表達
    感謝之意，可於信件中直接記載回去會答謝大哥、大嫂，卻
    記載回去會處理之字句，因而推論被告有恐嚇之意尚嫌速斷
    。
四、綜上論述，告訴人乙○○收受被告自獄中寄送之上開信件後
    ，雖認被告係向其恐嚇之意思，但此為其主觀上之認知，依
    公訴人所舉證據，尚不足以證明被告之信件內容已達恐嚇取
    財之程度，此外，復查無其他積極證據足資證明被告有該等
    犯行，被告本件犯罪應屬不能證明，爰為無罪判決之諭知。
據上論斷，應依刑事訴訟法第301條第1項，判決如主文。
本案經檢察官丙○○到庭執行職務。
中    華    民    國    98    年     6    月    2     日
                  刑事第八庭    審判長法  官  洪士傑
                                      法  官  陳杰正
                                      法  官  許蕙蘭
以上正本證明與原本無異。
如不服本判決應於收受本判後10日內向本院提出上訴書狀，並應
敘述具體理由。其未敘述上訴理由者，應於上訴期間屆滿後20日
內向本院補提理由書狀（均須按他造當事人之人數附繕本）「切
勿逕送上級法院」。
                                      書記官  郭勝華
中    華    民    國    98    年    6     月    6     日


司法院資訊處製作；財團法人民間司法改革基金會備份。
